臺灣高等法院高雄分院刑事判決　　　　　　　　　　九十三年度上訴字第八三五號
　　上　訴　人
　　即　被　告　甲○○○
右上訴人因偽造文書等案件，不服臺灣高雄地方法院九十二年度訴字第二七三九號中
華民國九十三年七月十三日第一審判決（起訴案號：臺灣高雄地方法院檢察署九十二
年度偵字第一二一０一號），提起上訴，本院判決如左：
      主  文
上訴駁回。
      事  實
一、甲○○○（起訴書記載為陳美慧）自民國八十八年間起，在其所經營位於高雄縣
    鳥松鄉○○村○○街二號之早餐店及位於高雄縣鳥松鄉○○村○○街十三號之住
    處，自任會首召集民間互助會，分別所召集二組互助會，第一組會期自八十八年
    七月一日起至同九十二年一月一日止，會員五十四人，每月一會，會款新台幣一
    萬元，每逢三月、七月、十一月十五日各加一會，採內標制；第二組會期自八十
    九年一月一日起至九十二年七月十五日止，會員五十四人，每月一會，會款新台
    幣一萬元，每逢三月、七月、十一月十五日各加一會，採內標制；乙○○參加第
    一組互助會一會，丙○○則參加第二組互助會二會，上開互助會如會員欲投標，
    須於投標日填寫投標金額、姓名或別稱於紙條上，以標金最高者得標。詎陳美慧
    竟意圖為自己不法之所有，基於詐欺取財之概括犯意，連續多次於互助會開標時
    ，施用詐術，或在空白紙上記載金額參與標會（未記載姓名）冒稱某活會會員得
    標，或以口頭告知其他會員為某活會之會員標得會款，使各該期之活會會員陷於
    錯誤，而交付甲○○○會款，第一會計冒標十八會，第二會計冒標十一會，至九
    十一年一月間陳美慧突然宣佈止會，乙○○及丙○○始發覺上情。
二、案經乙○○、丙○○訴由台灣高雄地方法院檢察署檢察官偵查起訴。
      理  由
一、上開事實業據被告甲○○○於原審、本院審理中坦承不諱，核與告訴人乙○○、
    丙○○於警訊、原審指訴情節相符，並有互助會會單、債權債務總表、債權金額
    成數比例分配表等在卷可憑，被告罪證明確，犯行堪以認定。
二、核被告所為，係犯刑法第三百三十九條第一項之詐欺取財罪。被告每次之詐欺行
    為，均係以一個詐取會款之行為，同時侵害該期活會會員之法益，係一行為同時
    觸犯數個相同罪名，為想像競合犯，應依刑法第五十五條規定各論以一個詐欺取
    財罪。其先後多次詐欺取財行為，時間緊接、方法相同，犯罪構成要件亦相同，
    顯係基於概括犯意反覆為之，為連續犯，應依刑法第五十六條規定以一罪論，並
    加重其刑。檢察官起訴書雖只記載第一組會期，惟起訴書中已載明「丙○○參加
    第二會（即第二組）互助會二會」、及被告「第一會計冒標十八會，第二會計冒
    標十一會」等語，顯見被告冒標第二組（即起訴書所載第二會）互助會部分亦為
    起訴效力所及，本院自得一併審理。
三、原審以被告犯罪事證明確，適用刑法第五十六條、第三百三十九條第一項、第五
    十五條，罰金罰鍰提高標準條例第一條前段，審酌被告以標會之手段詐騙他人之
    金錢，對於社會經濟秩序影響甚鉅，且詐得之金額不低，侵害程度非輕，惟其先
    前未有犯罪之前科紀錄，有臺灣高等法院被告全國前案紀錄表一份附卷可查，平
    日之素行尚稱良好，且犯後亦積極售屋籌款償還被害人金錢，復坦承犯行深表悔
    意，犯後態度尚稱良好等一切情狀，量處有期徒刑十月，經核認事用法均無不當
    ，量刑亦稱允當；被告上訴意旨，以其對犯行坦承不諱，犯後態度良好，並無前
    科，迫於經濟壓力，始觸法網，事後並售屋籌款賠償被害人損失，被告本人犯有
    重度憂鬱症，被告之夫亦犯有中度精神障礙，有賴上訴人照料等情，指摘原判決
    不當，並請求從輕量處，宣告緩刑；惟本院審酌被告雖有售屋賠償，但只部分清
    償被害人，對會員所造成之損害非小等情，認被告上訴意旨並無理由，應予駁回
    。
四、公訴意旨另認被告有於上開所召集之互助會開標時冒用他人之姓名製作標單，因
    認其另涉有刑法第二百十六條、第二百二十條第一項、第二百十條之行使偽造準
    私文書之犯行等語。惟按犯罪事實應依證據認定之，無證據不得認定其犯罪事實
    ，刑事訴訟法第一百五十四條第二項定有明文。又刑事訴訟法上所謂認定犯罪事
    實之證據，係指足以認定被告確有犯罪行為之積極證據而言，該項證據自須適合
    於被告犯罪事實之認定，始得採為斷罪資料。又事實之認定，應憑證據，如未能
    發現相當證據，或證據不足以證明，自不能以推測或擬制之方法，以為裁判基礎
    ，最高法院二十九年上字第三一０五號及四十年台上字第八六號判例意旨可資參
    照。訊之被告陳美慧堅決否認有何偽造他人姓名製作標單之犯行，辯稱伊均隨意
    書寫一金額或以口頭告知會員某人以何金額得標，並未冒用他人之名義製作標單
    等語，經查，本件公訴意旨認被告有偽造準私文書之犯行，無非以告訴人二人之
    指訴及互助會會單為其論據，惟查，本件並未扣得被告所冒名製作之任何標單，
    且告訴人丙○○、乙○○於調查中雖稱被告有冒他人之名偷標會，惟並未指訴是
    否有製作他人名義之標單，且告訴人丙○○於原審審理中僅稱被告應有冒其他會
    員之名義標會，惟其並無法明確指出被告曾冒何一會員之名義以製作標單冒標，
    被告辯稱未以偽造他人名義之標單投標之方式進行冒標等語，應可信為真實，此
    外復查無其他積極證據足證被告有何行使偽造準私文書之事實，此部分之犯行尚
    無從證明，惟公訴意旨認此部分與上開判決有罪之詐欺部分，有牽連犯之裁判上
    一罪關係，爰不另為無罪之諭知。
據上論結，應依刑事訴訟法第三百六十八條，判決如主文。
本案經檢察官林應華到庭執行職務。
中      華      民      國    九十三    年      九      月     三十     日
                              臺灣高等法院高雄分院刑事第八庭
                                  審判長法官  洪慶鐘
                                        法官  曾玉英
                                        法官  趙文淵
右正本證明與原本無異。
檢察官如不服本判決應於收受本判決後十日內向本院提出上訴書狀，其未述上訴理
由者，並得於提起上訴後十日內向本院補提理由書狀（均須按他造當事人之人數附繕
本)「切勿逕送上級法院」。
                                      書記官  吳新貞
中      華      民      國    九十三    年      十      月      一     日
附錄：本判決論罪科刑法條：
刑法第三百三十九條
意圖為自己或第三人不法之所有，以詐術使人將本人或第三人之物交付者，處五年以
下有期徒刑、拘役或科或併科一千元以下罰金。
以前項方法得財產上不法之利益或使第三人得之者，亦同。
前二項之未遂犯罰之。
